【裁判字號】    96,建上易,32
【裁判日期】    970513
【裁判案由】    損害賠償等
【裁判全文】
臺灣高等法院民事判決       96年度建上易字第32號
    上  訴  人  戊○○
   訴訟代理人  周滄賢律師
   被上訴人    慶偉營造有限公司
   法定代理人  丙○○
   被上訴人    己○○
   共      同
   訴訟代理人  郭蕙蘭律師
   複代理人    謝國允律師
上列當事人間請求損害賠償等事件，上訴人對於中華民國96年5
月17日臺灣臺北地方法院95年度建字第281號第一審判決提起上
訴，並為訴之變更，本院於97年4月29日言詞辯論終結，茲判決
如下：
    主  文
被上訴人慶偉營造有限公司應給付上訴人新臺幣伍萬參仟柒佰玖
拾肆元，及自民國九十六年八月十六日起至清償日止按週年利率
百分之五計算之利息。
上訴人其餘變更之訴駁回。
變更之訴訴訟費用由被上訴人慶偉營造有限公司負擔五分之一，
餘由上訴人負擔。
    事  實
甲、上訴人方面：
一、聲明：被上訴人應連帶給付上訴人新臺幣（下同）393,089
    元，及自民國96年8月16日起至清償日止按週年利率5%計算
    之利息。
二、陳述：除與原判決記載相同者，茲予引用外，補稱略以：
  (一)被上訴人己○○自稱為被上訴人慶偉有限公司（下稱慶偉公
    司）之工地負責人，有權代理被上訴人慶偉公司於95年3月9
    日與上訴人簽訂吉屋改建工程簡式合約書（下稱第1份合約
    ），被上訴人慶偉公司亦承認確有授權，足認第1份合約對
    被上訴人慶偉公司發生效力。又被上訴人己○○與上訴人於
    同年7月3日簽訂施工合約書（下稱第2份合約），其工作標
    的物（坐落於臺北縣泰山鄉○○路○段7巷19號1至3樓建物，
    下稱系爭建物）、工作內容（泥作工程）均與第1份合約相
    同，簽訂原因係被上訴人慶偉公司未能於契約時間內完工，
    違約金20,000元係因上訴人慶偉公司遲誤第1份合約期限20
    天，益認第2份合約係在延續與確認第1份合約之權利義務。
    況兩造對被上訴人己○○為被上訴人慶偉公司工地負責人之
    身分並不爭執，尤其上訴人自始至終均與被上訴人己○○聯
    繫，足見被上訴人慶偉公司應對第2份合約負授權責任，或
    至少構成民法第169條之表見代理，否則與一般承攬工程慣
    例相違。
  (二)營造工程契約，依營造業法第27條之強制規定，除契約之當
    事人、工程名稱、地點及內容等事項外，更應記載承攬金額
    。查第1份合約並未約定系爭工程之價金，尚須兩造就工程
    進行會算，非屬完整之營造工程承攬契約。而第2份合約係
    針對第1份合約總承攬金額進行會算，經兩造同意後簽名，
    且被上訴人己○○為系爭工程之負責人，其與上訴人所為之
    會算結果，僅在確認系爭工程總工程款及完工或尚未完工項
    目，係在補第1份合約之不足，使之成為完整的營造承攬工
    程契約，被上訴人慶偉公司自應負責。
  (三)被上訴人收取系爭工程款1,239,500元，然於簽訂第2份合約
    前，兩造就完成部分估計，被上訴人超收工程款393,089元
    ，故於簽訂第2份合約後，上訴人僅須再給付尾款39,206元
    ，但被上訴人於簽訂第2份合約後，即未再派員施工，且系
    爭建物嗣經臺北縣政府列為違建而遭拆除，被上訴人並未完
    成工作，上訴人自得依民法第511條規定，終止系爭承攬契
    約。上訴人於原審請求被上訴人退還超收之工程款，已含有
    終止系爭承攬契約之意，茲再以96年7月31日所提上訴理由
    狀終止系爭承攬契約，並依同法第179條規定，請求被上訴
    人返還上開超收之工程款393,089元。
  (四)系爭工程因遭主管機關認定違建，無法繼續施工，然上訴人
    並非建築專業人員，自無可歸責之原因，縱依被上訴人所辯
    其亦無可歸責原因，依民法第266條規定，上訴人仍得依不
    當得利規定，請求被上訴人依比例將超收之工程款返還。
  (五)上訴人係就自己與他人之談話內容加以錄音，並無違法之情
    ，且錄音內容並非隱私性對話，復無誘導虛偽陳述，且該對
    話錄音對象為被上訴人之一，基於證據保全之必要性及手段
    方法之社會相當性考量，自得做為證據使用（最高法院94年
    度台上字第2001號判決、臺灣板橋地方法院93年度訴字第
    1954號判決參照）。
  (六)上訴人尾款僅餘39,206元，而系爭工程尚未完工，被上訴人
    己○○豈有可能要拿3萬多元尾款而承擔2萬元違約金？其所
    稱為解決紛爭同意少拿2萬元（即承擔2萬元之違約金），並
    非實在。
  (七)由上訴人與被上訴人己○○於95年8月間之錄音內容觀之，
    被上訴人僅對鷹架部分、鋼構填高及鋼構防鏽有意見，對上
    訴人主張應返還其餘工程款部分並無意見，且討論之項目與
    金額皆與工程超收款估算表（下稱系爭估算表）所載相同，
    應屬可信。
  (八)證人丁○○、乙○○及甲○○為被上訴人己○○多年合作伙
    伴，尚有工程繼續合作，其證詞可信度自有可疑。且證人丁
    ○○先證稱其部分有全部做完，復又改稱樓梯只有砌磚，沒
    有抹云云，其證詞顯已前後矛盾，且混凝土施工本應全部符
    合約定之厚度，就有關混凝土厚度不足20公分之部分，竟證
    稱不能僅挑最薄之部分云云，顯然偏頗。證人乙○○就兩造
    均不爭執之工程照片，經上訴人指出上面鋼構何以鏽蝕時，
    竟稱不知道照片是哪裡拍的云云，足認證人乙○○企圖掩飾
    系爭工程鋼構防鏽未完成之事實。證人甲○○為被上訴人己
    ○○所請的工人，基於長年合作情誼，其證詞亦有偏頗，且
    由其證稱因不夠工錢所以停止之事實，足認系爭工程尚未完
    工。至稱未完工係因上訴人追加工程云云，純屬為被上訴人
    卸責之詞，否則如此有利之重要防禦方法，被上訴人何以於
    原審隻字不提，且於錄音記錄中亦不提出？又所稱3次請款
    時，上訴人與被上訴人己○○均在場，各請求10萬元云云，
    與被上訴人己○○簽收記錄不符。另證人甲○○既不知兩造
    間契約之約定，自不可能知悉何部分為追加工程。末者，水
    塔下方水泥樁並未施作，且證人甲○○從未找7、8個或12、
    13 個工人施作，益認證人甲○○之證詞與事實不符，委無
    足取。
  (九)第1份合約與第2份合約原係同一承攬契約，由被上訴人己○
    ○以工地主任身分簽署，被上訴人慶偉公司自應負授權人之
    責任。即使被上訴人己○○所簽署之第2份合約超出授權範
    圍，被上訴人慶偉公司並非第2份合約之當事人，然上訴人
    並無免除被上訴人慶偉公司債務之意思，依最高法院89年上
    字第1377號判例意旨，應構成併存（重疊）債務承擔，由被
    上訴人己○○加入債務關係，與被上訴人慶偉公司併負同一
    債務，連帶負其責任。
三、證據：除援用原審所提出者外，補提上訴人與被上訴人己○
    ○之錄音光碟暨譯文、工程超收款估算表、各施作部分照片
    。
乙、被上訴人方面：
一、聲明：上訴駁回。
二、陳述：除與原判決記載相同者，茲予引用外，補稱略以：
  (一)上訴人於原審係主張依民法第496條、第495條、第497條、
    第502條、第503條及第508條規定，解除與被上訴人間之承
    攬契約，並依同法第259條第2款及第260條規定，請求回復
    原狀及損害賠償，於第二審程序改主張依同法第511條規定
    終止系爭承攬契約，並依同法第179條規定，請求被上訴人
    返還不當得利，其請求依據顯已變更，且原審所調查認定之
    事實及訴訟資料無法繼續援用，其主張已失其同一性，不符
    合民事訴訟法第255條第1項第2款至第6款規定，被上訴人更
    不同意上訴人之變更。縱認非屬訴之變更，惟關於承攬契約
    之終止，上訴人於原審並無不得主張之情形，卻遲至第二審
    程序始行提出，自屬可歸責於上訴人之事由，且本件亦無同
    法第447條第1項第1款至第6款之情形，則上訴人於第二審程
    序始提出上開新攻擊防禦方法，亦不應准許。且解除契約與
    終止契約之要件與當事人所負責任顯然不同，自不容上訴人
    逕將原審解除契約之主張，解為兼有終止契約之意。
  (二)上訴人與被上訴人己○○暨被上訴人慶偉公司於簽訂第1份
    合約後，系爭工程因故未能完成，上訴人乃與被上訴人己○
    ○於95年7月3日協議終止第1份合約，並重新簽訂第2份合約
    ，以取代第1份合約，由被上訴人己○○以個人名義繼續施
    工，此觀第2份合約約首之記載「因乙方未能於契約時間內
    完工，經甲乙雙方於95.7.3協議再『重新擬定』新約內容如
    下」可知，且被上訴人慶偉公司並未於第2份合約簽章，或
    以行為表示授與代理權予被上訴人己○○，被上訴人己○○
    於第2份合約中亦未表示其為被上訴人慶偉公司之代理人，
    自難令被上訴人慶偉公司對第2份合約負授權人之責任。
  (三)無論第1份合約與第2份合約是否屬併存的債務承擔關係，其
    所涉者乃同一工程之相同施作內容，第2份合約並非雙方就
    第1份合約所未確實施作之內容經清算後再重新簽約，被上
    訴人己○○於第1份合約終止前由上訴人處受領之工程款，
    並非無法律上原因。
  (四)系爭估算表係私文書，被上訴人否認其真實性，況系爭估算
    表將被上訴人己○○因工程施工需要，確實為上訴人搭設鷹
    架費用計入超收部分，顯見系爭估算表記載不實。
  (五)被上訴人己○○並未於上訴人所提出之錄音光碟中承認上訴
    人所述之內容為真實，又迄至上訴人於訴訟中提出系爭估算
    表前，雙方均未曾就系爭估算表達成任何協議，是上訴人主
    張系爭估算表係上訴人與被上訴人己○○核對後，由上訴人
    記載而成云云，顯與事實不符，自無足取。
  (六)依第1份合約關於付款方式為每10天計價1次付9成，全部完
    工付清尾款之約定，益證上訴人均僅就實際完成部分向被上
    訴人支付9成之工程費用，且經證人丁○○、甲○○證實，
    是被上訴人並無任何超收工程款之情事。
  (七)依第1份合約，系爭工程之建築執照並非由被上訴人代為申
    請，系爭工程因未踐行申請建造執照程序，遭主管機關認定
    違建並逕予拆除，致被上訴人後續無法依照雙方約定確實施
    作完成，自屬可歸責於上訴人之事由，而不可歸責於被上訴
    人，依民法第225條規定，被上訴人就未能繼續施作之工程
    ，免除給付之義務。
  (八)縱認本件係屬不可歸責雙方之給付不能，被上訴人亦無依民
    法第266條第2項返還不當得利之義務。蓋民法第266條第2項
    規定僅係不當得利法律效果之準用，於具體個案中，仍應就
    同法第179條之要件獨立審查。第1份合約對於各項工程之單
    價均有記明，被上訴人就系爭工程均實作實領，並無任何溢
    領工程款之不當得利，故上訴人此部分主張顯屬無據。
  (九)因上訴人依第1份合約尚有1成工程尾款未支付，復參照第2
    份合約所載「甲方已支付乙方工程費用1,239,500元」，則
    尾款至少120,000元。若認被上訴人確有超收工程款應予返
    還，被上訴人主張以此尾款與上訴人得請求返還之工程款抵
    銷。
三、證據：除援用原審所提出者外，補提鷹架搭設照片、施工設
    計圖稿，並聲請訊問證人丁○○、乙○○、甲○○。
    理  由
一、上訴人於原審依民法第259條第2款規定請求返還超收之工程
    款393,089元，及自起訴狀繕本送達翌日（即95年11月23日
    ）起至清償日止按週年利率5%計算之利息，於本院審理中，
    變更為依同法第179條規定及併存的債務承擔之法律關係，
    請求被上訴人連帶返還前開金額及自96年8月16日起至清償
    日止按週年利率5%計算之利息，核與民事訴訟法第446條第1
    項但書、第255條第1項第2款規定相符，應先敘明。
二、上訴人主張：被上訴人慶偉公司承包上訴人所有系爭建物之
    改建工程，由被上訴人己○○代理被上訴人慶偉公司於95年
    3月9日與上訴人簽訂第1份合約，約定於是日開始施工，於
    90天後完工。詎被上訴人慶偉公司施工至同年5月18日後，
    即未前來施工，同年7月3日，被上訴人己○○表明公司問題
    已解決，而與上訴人簽訂第2份合約，繼續施工，並約定於
    上訴人通知後十日內完工，然經上訴人自同年月4日起多次
    以電話通知施工，均無法連絡到被上訴人己○○，被上訴人
    己○○且於同年8月14日，私自將工地鷹架拆除，並載走工
    具，未完成系爭工程，上訴人自得終止兩造間之契約，並請
    求被上訴人返還超收的工程款393,089元。又被上訴人慶偉
    公司既授權被上訴人己○○簽訂第2份合約，自應依約負責
    ，即令第2份合約逾第1份合約範圍，被上訴人慶偉公司亦應
    依表見代理規定，負授權人之責任。被上訴人己○○雖非第
    1份合約之當事人，但以自己名義與上訴人簽立第2份合約，
    顯有承擔被上訴人慶偉公司第1份合約債務之意思，應依併
    存的債務承擔與被上訴人慶偉公司負連帶責任等情，爰依民
    法第179條、第266條規定及併存的債務承擔之法律關係，求
    為命被上訴人連帶給付上訴人393,089元，及自96年8月16日
    起至清償日止按週年利率5%計算之利息之判決。（上訴人於
    原審依第259條第2款規定請求返還超收之工程款393,089元
    並依同法第497條規定，請求被上訴人賠償損害336,311元，
    及均自起訴狀繕本送達翌日起至清償日止按週年利率5%計算
    之利息，原審為上訴人敗訴判決，上訴人就損害賠償部分並
    未聲明不服，就返還超收工程款部分則聲明上訴，且於本院
    審理中，為訴之變更。）被上訴人則以：被上訴人慶偉公司
    雖有授權被上訴人己○○簽訂第1份合約，惟第2份合約則是
    被上訴人己○○與上訴人自行簽訂，被上訴人慶偉公司無須
    負授權人責任。無論第1份合約與第2份合約是否屬併存的債
    務承擔關係，乃同一工程之相同施作內容，第2份合約並非
    雙方就第1份合約所未確實施作之內容為清算，被上訴人慶
    偉公司已經進場施作系爭工程，於契約終止前實作實領工程
    款，並非無法律上原因。嗣因上訴人未依法取得建築執照，
    導致系爭建物遭拆除，無法繼續進行工程，顯然不可歸責於
    被上訴人，依民法第225條第1項規定，被上訴人就未能繼續
    施作之工程，免除給付之義務。縱認被上訴人確有超收工程
    款，被上訴人就此與上訴人尚未支付之尾款120,000元主張
    抵銷等語，資為抗辯。
三、兩造不爭執之事項：
  (一)被上訴人己○○向被上訴人慶偉公司借用牌照以承包上訴人
    所有系爭建物之改建工程，被上訴人慶偉公司授權被上訴人
    己○○以其名義於95年3月9日與上訴人簽訂第1份合約，約
    定於90個工作天完成。系爭工程係由被上訴人己○○擔任工
    地負責人，並實際施作。
  (二)由於系爭工程未能於第1份合約所定工程期限屆滿前完成，
    上訴人與被上訴人己○○乃於95年7月3日簽訂第2份合約，
    其工程施作內容與第1份合約相同，確認總工程款為1,321,4
    58元、被上訴人己○○應補貼上訴人42,752元、上訴人已支
    付工程款1,239,500元、餘尾款39,206元待磁磚完工後支付
    ，並約定於上訴人通知被上訴人己○○開工後10日內完工。
  (三)被上訴人己○○自95年7月3日簽訂第2份合約後，即未進場
    施作，系爭建物經臺北縣政府於同年月6日認定為實質違章
    建築，並函告上訴人於收受該處分書次日起7日內自行拆除
    ，因上訴人未自行拆除，嗣臺北縣政府拆除隊乃於同年7月
    10日、9月20日通知拆除，於同年9月25日起執行，至同年10
    月4日拆除完畢。
四、第1份合約與第2份合約之當事人為上訴人與被上訴人慶偉公
    司：查系爭工程係被上訴人己○○向被上訴人慶偉公司借牌
    施作，已如前述，則被上訴人慶偉公司就有關系爭工程之簽
    約及施作，當已概括授與代理權予被上訴人己○○，被上訴
    人慶偉公司辯稱第1份合約業經合意終止，其非第2份合約之
    當事人云云，為不可採。又由第2份合約記載簽約原因為：
    「因乙方未能於契約（指第1份合約）時間內完工」等文句
    ，可知上訴人亦認為第2份合約之乙方為未依第1份合約完成
    系爭工程之被上訴人慶偉公司，被上訴人己○○僅代理被上
    訴人慶偉公司簽立。故被上訴人己○○於95年3月9日，以被
    上訴人慶偉公司名義與上訴人簽訂第1份合約，對被上訴人
    慶偉公司發生效力，固無待言，即被上訴人己○○於同年7
    年3日以其個人名義與上訴人簽訂第2份合約，亦屬代理被上
    訴人慶偉公司簽立（即所謂隱名代理），對被上訴人慶偉公
    司仍屬有效。被上訴人己○○既有權代理被上訴人慶偉公司
    簽立第2份合約，自無成立民法第169條之表見代理問題。又
    第2份合約乃延續第1份合約，被上訴人己○○僅為被上訴人
    慶偉公司之代理人，已如前述，則被上訴人己○○自無須就
    第2份合約負契約當事人責任，且依第2份合約內容，亦無隻
    字片語記載被上訴人己○○承擔被上訴人慶偉公司基於第1
    份合約所負債務之合意，是上訴人主張被上訴人己○○因簽
    立第2份合約而承擔被上訴人慶偉公司之債務云者，為不可
    採。是第1份合約與第2份合約之契約當事人乃上訴人與被上
    訴人慶偉公司。
五、被上訴人慶偉公司應返還93,000元：
  (一)按因不可歸責於債務人之事由，致給付不能者，債務人免給
    付義務，當事人之一方因可歸責於他方之事由，致不能給付
    者，得請求對待給付，但其因免給付義務所得之利益或應得
    之利益，均應由其所得請求之對待給付中扣除之，又無法律
    上之原因而受利益，致他人受損害者，應返還其利益。雖有
    法律上之原因，而其後已不存在者，亦同，民法第225條第1
    項、第267條及第179條定有明文。第1份合約第八條明文約
    定建造執照之申請非屬本件契約之範圍（原審卷10頁反面）
    ，依兩造均不爭執之台北縣政府工務局訪談紀錄（原審卷
    230頁），系爭建物與其鄰房（臺北縣泰山鄉○○路○段7巷
    17號）早於第1份合約約定完工日期前之95年5月24日，已經
    臺北縣政府通知認定係屬違建，上訴人於同年6月間曾與訴
    外人劉定輝（即鄰房屋主劉憲達之弟）聯繫有關違建拆除之
    事。又臺北縣政府於同年6月21日實施違章建築勘查，有同
    府回復原審之勘查紀錄表可按（原審卷188頁），同年7月6
    日同府另補開系爭建物之違章建築認定通知書，亦有通知書
    可參（原審卷187頁），足見被上訴人慶偉公司所辯於95年5
    月間即經告知系爭建物係屬實質違建而停止施工、嗣遭拆除
    乙事，即可採信。系爭工程既由上訴人委由被上訴人承造，
    自應由上訴人負責取得建築執照，故系爭工程因此無法繼續
    完成而有給付不能之情事，係屬可歸責於上訴人之事由所致
    ，依前開規定，被上訴人就未完成之工程，即免為繼續給付
    之義務，而得請求上訴人給付報酬，但其因免給付義務所得
    之利益或應得之利益，均應由其所得請求之報酬中扣除之，
    扣除後上訴人所給付之金額逾被上訴人所得請求之報酬，上
    訴人自得依不當得利規定，請求返還。
  (二)上訴人主張被上訴人慶偉公司自95年5月18日即未繼續施工
    ，經上訴人估算結果，被上訴人慶偉公司未完成之工程應扣
    款432,295元，扣除上訴人尚未給付之尾款39,206元，被上
    訴人慶偉公司尚超收工程款393,089元。被上訴人慶偉公司
    固不爭執系爭工程未能於第1份合約所定期間內完工，嗣後
    上訴人與被上訴人己○○簽訂第2份合約之事實，惟否認有
    未完成而何超收工程款之情事。上訴人既主張被上訴人有因
    未完工而收取報酬獲得利益之事實，自應由上訴人就此事實
    負舉證責任。茲就上訴人主張應予扣款之項目（本院卷119
    至123頁），分別論之如下：
  1.就證人甲○○負責施作之土木，含砌磚、粗胚、粉光、打舊
    牆接新牆等項目（即項目編號1、2、7、10）部分，已施作
    部分，尚餘約2工作天即可完成，未完成部分之工程款約3、
    4萬元之事實，業經證人甲○○證述明確（本院卷74至75頁
    、161至162頁），並有照片附卷可稽（原審卷165至175、17
    7、180至185頁），是上訴人主張此部分未施作之工程款，
    於3萬元範圍內，為被上訴人慶偉公司免給付義務獲得之利
    益，應予扣除，當屬有據。
  2.就鷹架（項目編號6）部分，依第2份合約一、7條約定：「
    鷹架（含帆布沙網，270M）48000元，須等外牆磁磚貼好」
    始得拆除（原審卷27頁），惟證人甲○○證稱其尚未全部完
    成外牆打底部分，而外牆只要打底即可貼磁磚等語（本院卷
    74頁反面至75頁、161頁反面），足見外牆磁磚尚未完成。
    又被上訴人對上訴人主張其於外牆磁磚尚未完成前，已將鷹
    架拆除之事實，並無爭執，則依前開約定，此部分款項48,0
    00元亦應扣除。
  3.就垃圾清運（即項目編號3、4）部分，依第2份合約一、8條
    約定：「完工垃圾清運含樓梯孔填平15000元」（原審卷27
    頁），系爭工程既因違建性質而遭拆除，即無完工後清運垃
    圾之問題，此部分款項15,000元（項目編號3）亦屬未完成
    之部分，依前開說明亦應扣除。又該條所約定之完工垃圾清
    運部分，當然包含因系爭工程之施作所生的垃圾，及因施作
    鄰房工程而留置於系爭建物內之垃圾，上訴人就被上訴人清
    運因施作鄰房工程而留置於系爭建物內之垃圾，無須另外支
    付費用，故主張應扣除清運因施作鄰房工程而留置於系爭建
    物內之垃圾之費用（項目編號4），即無依據。
  4.關於其餘項目，上訴人固提出其與被上訴人己○○、證人林
    金棟之對話錄音、訴外人陳杰旺估價單、照片為證（原審卷
    20至26頁、30至34頁，202頁至207頁，本院卷27至30頁、11
    9至123頁）。惟上訴人雖為前開錄音之對話當事人，但其錄
    音均在對話之他方即被上訴人己○○、證人林金棟不知之情
    形下為之，事後復未經渠等同意、確認談話內容出於真意，
    談話之議題為上訴人預先設定，且語多誘導，有違民事訴訟
    法有關證人或當事人訊問之程序保障精神，難依該錄音內容
    為訴訟上證據，何況上訴人固表示被上訴人己○○尚應退還
    393,089元，惟被上訴人己○○當時並未表示同意，而稱須
    予以核對，之後再聯絡等語，足見被上訴人己○○當時並未
    確認上訴人所稱超收工程款之金額，亦無法為有利於上訴人
    之認定。又上訴人所提之照片（原審卷22至26、51至54頁）
    ，其上均無拍攝日期，無法證明於簽立第2份合約時之工程
    進度如何。至臺北縣違章建築拆除隊所檢送之照片（原審卷
    165至185頁），乃該單位於95年7月27日執行拆除前及其後
    執行時所拍攝，除其中數禎經證人甲○○確認為其施作土木
    工程之程度，並已為前開證言（本院卷74頁反面至75頁）外
    ，其餘部分均不足以判斷系爭工程之未完成項目為何。另證
    人陳杰旺雖證稱：上訴人於95年6月底委請前往系爭建物進
    行估價，當時系爭工程業已進行部分而處於停工狀態，上訴
    人提出及臺北縣違章建築拆除隊的照片為系爭建物拆除前之
    狀況等語（原審卷224頁反面至225頁），然證人亦稱未看過
    兩造之合約，要補做部分是上訴人所指定，去現場當時施工
    到一半，鋼構頂樓也還沒灌漿等語，證人既未知悉兩造之合
    約內容，自難明瞭何處為被上訴人慶偉公司未依約施工之部
    分，何況依第2份合約所載，系爭工程已大體完成（僅再須
    10日），與證人所稱僅施工一半，亦有不同，證人所稱鋼構
    頂樓還沒灌漿部分，上訴人且未主張，可知證人陳杰旺所言
    ，與事實不符，難據為有利上訴人之認定。上訴人復不能證
    明被上訴人慶偉公司確有未完工而應扣款之事實，其主張被
    上訴人慶偉公司超收工程款云云，自難准許。
  5.綜上，被上訴人慶偉公司因免除給付而獲得之前開利益為
    93,000元（30,000+48,000+15,000＝93,000），在此範圍內
    ，上訴人主張扣除，當屬有據，逾此則非所許。
六、被上訴人慶偉公司得抵銷之金額為39,206元：查系爭工程因
    可歸責於上訴人致給付不能，已如前述，依前開說明，被上
    訴人慶偉公司仍得請求上訴人為對待給付。就此，被上訴人
    慶偉公司抗辯上訴人至少尚應給付尾款120,000元，無非以
    依第1份合約，工程款依計價款九成支付，尚保留十分之一
    ，依第2份合約，上訴人給付之工程款為1,239,500元，故保
    留款至少為120,000元為論據，然被上訴人慶偉公司並不能
    證明兩造於簽約後，確實依約以十日計價一次，並僅支付九
    成款，保留一成未付之事實，且上訴人尚應給付之尾款為
    39,206元，亦據記明於第2份合約內，是上訴人尚應給付之
    尾款為39,206元，被上訴人慶偉公司抗辯尚有120,000元未
    付，不足採信。又上訴人既有上開尾款未付，則被上訴人慶
    偉公司主張與上訴人得請求返還之不當得利抵銷，自屬有據
    。依此，抵銷後上訴人得請求被上訴人慶偉公司返還之金額
    為53,794元（93,000-39,206＝53,794），在此內範圍內，
    上訴人請求被上訴人慶偉公司給付，為有理由，逾此範圍，
    即無理由。至於超過上開被上訴人慶偉公司應返還之金額範
    圍，非抵銷抗辯所審查範圍，應併說明。
七、上訴人不得請求被上訴人己○○返還不當得利：第1份合約
    及第2份合約之當事人均為上訴人與被上訴人慶偉公司，被
    上訴人己○○僅為代理人，而上訴人所支付之工程款，雖交
    予被上訴人己○○，但均轉交予被上訴人慶偉公司，為上訴
    人所自承（本院卷，161頁），是被上訴人己○○並非因上
    訴人給付而受有利益之人，無成立不當得利餘地。又被上訴
    人己○○並未承擔被上訴人慶偉公司對上訴人之債務，已如
    前述，則上訴人請求被上訴人己○○返還超收之工程款之不
    當得利，自無理由。
八、綜上所述，上訴人依民法第179條規定，請求被上訴人慶偉
    公司給付53,794元，及自95年8月16日起至清償日止按週年
    利率5%計算之利息，為有理由，應予准許。逾此所為請求，
    為無理由，應予駁回。
九、據上論結，本件變更之訴一部有理由，一部無理由。依民事
    訴訟法第79條，判決如主文。
中    華    民    國    97    年    5     月    13    日
                    民事第九庭
                        審判長法  官    黃熙嫣
                              法  官    陳玉完
                              法  官    呂太郎
正本係照原本作成。
不得上訴。
中    華    民    國    97    年    5     月    16    日
                              書記官    黃千鶴


司法院資訊處製作；財團法人民間司法改革基金會備份。
